臺灣彰化地方法院民事判決　99年度簡上字第116號
上　訴　人　謝國財
被 上訴 人　吳律芸
上列當事人間請求拆屋還地等事件，上訴人對於中華民國99年9
月7日本院北斗簡易庭99年度斗簡字第99號第一審判決提起上訴
，本院於100年4月13日言詞辯論終結，茲判決如下：
    主  文
上訴駁回。
第二審訴訟費用由上訴人負擔。
    事實及理由
一、上訴人起訴主張：
  (1)坐落彰化縣北斗鎮○○段1365-1地號土地（下稱系爭土地）
    ，及其上832建號即門牌號碼彰化縣北斗鎮○○路900號房屋
    為上訴人所有。被上訴人未經上訴人之同意，擅自無權占用
    系爭土地如附圖所示編號Ａ部分面積1.1平方公尺，搭建違
    章建物（為831建號即門牌號碼彰化縣北斗鎮○○路902號房
    屋之增建部分），並在上開832建號房屋左前牆柱（為與被
    上訴人所有831建號房屋的共同牆柱）上，擅自設置「北斗
    開元宮」之廣告招牌。上訴人於民國98年10月14日發覺上情
    ，多次催告被上訴人將無權占用之上開違章建物及廣告招牌
    拆除，惟至99年9月16日被上訴人始將廣告招牌拆除，餘則
    置之不理。
  (2)上訴人得本於所有權，訴請被上訴人拆除前開違章建物。另
    被上訴人無權占用系爭土地及房屋左前牆柱，受有相當於租
    金之不當利益，上訴人亦得請求被上訴人自98年10月14日催
    告翌日回溯5年內之不當得利。占用土地部分按申報地價10%
    計算，每年為新台幣（下同）490元，5年為2,450元；占用
    房屋左前牆柱部分，按北斗地區廣告招牌月租金行情2,000
    元之半數計算，每月1,000元，5年為60,000元，合計62,450
    元，及至被上訴人返還土地、廣告招牌拆除之日止，各按月
    給付上訴人490元、1,000元，並聲明：被上訴人應將前開編
    號Ａ部分土地上之違章建物、遮雨棚及矮牆拆除，並將該部
    分土地返還上訴人；被上訴人應給付上訴人62,450元及自98
    年10月15日起至清償日止，按年息5%計算之利息；被上訴人
    應自98年10月15日起至廣告招牌拆除之日止，按月給付上訴
    人1,000元；被上訴人應自98年10月15日起至返還前開土地
    之日止，按月給付上訴人490元等語。
二、上訴人在本院補稱：
  (1)綜觀本件卷內資料及開庭筆錄，兩造均無人主張本件拆屋還
    地事件有民法第796條之1規定之適用？原審亦無曉諭兩造就
    此法條之適用進行辯論，然原審判決竟突認本件拆屋還地事
    件有民法第796條之1規定之適用，顯係就兩造未進行辯論之
    事項予以判決，而違反民事訴訟法第221條之規定，顯係違
    法不當。再參酌最高法院67年度台上字第800號判例意旨，
    「越界加建之房屋」並無前揭法條之適用；本件被上訴人越
    界建築之房屋顯係「加建之房屋」，此有831建號房屋建物
    測量成果圖（並無加建部分）可證，故本件既係「越界加建
    之房屋」，自無前揭法條之適用。又縱認有前揭法條之適用
    且並未排除越界加建之房屋，惟當時建築房屋時，關於房屋
    建築位置及分割方式，全係由被上訴人一人主導，此觀上訴
    人係兄弟間排行最小，按一般風俗習慣，上訴人應分配最西
    邊之土地(即被上訴人現今所有之土地)，然上訴人卻分得中
    間之土地，且實際建築房屋所請之師傅亦係由被上訴人介紹
    ，被上訴人甚至親自到場從事水泥等粗工，並向上訴人收取
    工人之餐飲費約9萬元，故被上訴人對於越界建築之事，知
    之甚詳，反觀上訴人當時係在公家機關上班，豈有能力、時
    間決定或係參與房屋建築？且831建號房屋及832建號房屋各
    自有柱子，被上訴人對於實際界址及建築線早已知悉，被上
    訴人及訴外人謝國陽竟仍越界加建房屋，難謂其無故意，自
    無前揭法條之適用。
  (2)再退步言之，縱認被上訴人越界加建房屋，並非出於故意，
    然就公共利益之衡量而言，被上訴人在系爭土地上所加建之
    房屋，非供公眾使用，予以拆除對公共利益並無影響，本件
    單純係兩造間私權之爭執。另就當事人之利益衡量而言，被
    上訴人在系爭土地上所加建之房屋，一樓係屬老舊之水泥建
    築，二樓僅係加蓋遮雨棚及矮牆，拆除時僅須將一樓侵佔牆
    面拆除退縮即可，其餘牆面則仍可保留無須拆除，二樓則拆
    除加蓋遮雨棚及矮牆即可，況原審亦未就折除費用予以估價
    ，何來原審判決所謂龐大的拆除及修復費用？是以，本件兩
    造房屋因有部分樓地板及牆面係共同壁，故上訴人請求被上
    訴人拆除部分，僅係請求被上訴人應將如附圖即彰化縣北斗
    地政事務所99年5月19日土地複丈成果圖所示，面積1.1平方
    公尺，編號Ａ部分（即一樓牆面及二樓遮雨棚、短牆、自來
    水管管線）拆除即可，其餘共同壁不用拆除，如此所需之費
    用一樓僅7,000元、二樓為4,500元，共11,500元，此有估價
    單可證。
  (3)被上訴人於兩造共有牆柱上，擅自搭建「北斗開元宮」之廣
    告招牌，經查，目前大部分的牆面廣告，無特定收費標準，
    端視其位置、經過之人潮車潮、面積大小、可見度及懸掛的
    時間長短等條件，由房屋所有權人及廣告商洽商決定租金金
    額，而上開招牌占用門牌號碼彰化縣北斗鎮○○路900號及
    902號房屋之外牆牆面二樓至三樓位置，長、寬分別約為7公
    尺及0.8公尺，且牆面位於斗中路路上，附近更有縣立螺青
    國小、大海星餐廳、北斗第一國宅、北斗科學工業區，更係
    位於北斗往田中、南投及芳苑之交通要道，區域人潮眾多，
    經過人潮大都位於斗中路上活動，設置看板的可見度甚佳，
    依照一般租金行情，高寬約4×6公尺的整面牆面，出租金額
    大約為25,000元至35,000元，依上開招牌占用外牆牆面二樓
    至三樓之面積換算結果，每月相當於租金之利益為2,000元
    。然原審認定上開廣告招牌每月租金為150元，卻無提出任
    何證明或說明，顯然已違反論理及經驗法則。
  (4)從而，因牆柱為兩造共有，故被上訴人所得之不當得利每年
    為12,000元（計算式：2,000×1/2×12＝12,000），被上訴
    人最近5年之不當得利，即自98年10月14日催告翌日起回溯5
    年，為60,000元（計算式：12,000×5＝60,000）及其利息
    ，並請求被上訴人自98年10月15日起至「北斗開元宮」之廣
    告招牌拆除之日止，按月給付上訴人1,000元。然因原審已
    認定上訴人所得請求被上訴人返還相當於租金之利益，合計
    為9,000元，故被上訴人自應再給付上訴人51,000元（計算
    式：60,000－9,000＝51,000），且被上訴人已於99年9月16
    日將廣告招牌拆除，故自98年10月15日起至99年9月16日止
    ，上訴人所得請求返還之不當得利，則為11,000元（計算式
    ：1,000×11＝11,000），合計62,000元。
三、被上訴人則以：
    兩造的房屋含增建部分是一起委託同一個師傅蓋的，並由上
    訴人主導建造，迄今已19年，上訴人何以現在才提出訴訟？
    牆柱上「北斗開元宮」的廣告招牌，在房屋蓋好後就裝到現
    在，被上訴人已自行拆除等語置辯。
四、原審經審酌兩造所提出之攻擊防禦方法後，判決被上訴人應
    給付被上訴人占用系爭土地及房屋左前牆柱相當於租金之不
    當得利並其利息，合計10,800元及自起訴狀繕本送達之翌日
    即99年4月9日起至清償日止，按年息百分之5計算利息；及
    自98年10月15日起，至交還系爭土地之日止，每月給付30
    元；自98年10月15日起，至拆除「北斗開元宮」廣告招牌之
    日止，每月給付150元，而駁回上訴人其餘之訴，就上訴人
    勝訴部分並依職權宣告假執行。上訴人對原審判決關於拆屋
    還地及設立廣告招牌的不當得利部分提起上訴（其餘敗訴部
    分，上訴人並未上訴，業已確定），並聲明：(一)原判決不利
    於上訴人部分廢棄。(二)上開廢棄部分，被上訴人應將坐落彰
    化縣北斗鎮○○段1365-1地號，如附圖即彰化縣北斗地政事
    務所99年5月19日土地複丈成果圖所示，面積1.1平方公尺，
    編號Ａ部分（即一樓牆面及二樓遮雨棚、短牆、自來水管管
    線）拆除，並將該部分土地返還上訴人。(三)被上訴人應再給
    付上訴人62,000元及自99年4月9日起至清償日止，按年息5%
    計算之利息。(四)第一、二審費用由被上訴人負擔。被上訴人
    則聲明：(一)上訴駁回。(二)第一、二審訴訟費用由上訴人負擔
    。
五、得心證之理由：
  (1)上訴人主張被上訴人所有831建號即門牌號碼彰化縣北斗鎮
    ○○路902號房屋之增建部分，越界占用上訴人所有系爭土
    土地如附圖所示編號Ａ部分面積1.1平方公尺，被上訴人並
    在兩造所有832建號、831建號房屋之共同牆柱上，設置「北
    斗開元宮」廣告招牌之事實，業據提出土地及建物登記謄本
    、地籍圖謄本、照片為證，並經原審法院會同彰化縣北斗地
    政事務所測量員勘測屬實，分別製有勘驗筆錄及如附圖所示
    之土地複丈成果圖可稽，復有彰化縣北斗地政事務所函送之
    831建號、832建號建物測量成果圖附於原審卷可參，被上訴
    人對此亦不爭執，是堪信為真實。
  (2)按土地所有人建築房屋逾越地界，鄰地所有人請求移去或變
    更時，法院得斟酌公共利益及當事人之利益，免為全部或一
    部之移去或變更。但土地所有人故意逾越地界者，不適用之
    ，98年7月23日施行之民法第796條之1第1項定有明文。此項
    新增訂條文，依民法物權編施行法第8條之3規定，於民法物
    權編修正施行前土地所有人建築房屋逾越地界，鄰地所有人
    請求移去或變更其房屋時，亦適用之。上訴人雖抗辯稱被上
    訴人並未主張本件有民法第796條之1規定之適用，原審顯係
    就兩造未進行辯論之事項予以判決，違反民事訴訟法第221
    條之規定，顯係違法不當；又參酌最高法院67年度台上字第
    800號判例意旨，「越界加建之房屋」並無前揭法條之適用
    ；再者，被上訴人對於實際界址及建築線早已知悉，被上訴
    人竟仍越界加建房屋，難謂其無故意等語。惟查，民法第79
    6條之1第1項所規定之修法意旨，乃賦予法院裁量權，由法
    院斟酌公共利益及當事人之利益，考慮逾越地界與鄰地法定
    空地之比率、容積率等情形，免為全部或一部之移去或變更
    ，以顧及社會整體經濟利益，並兼顧雙方當事人之權益。該
    法條之適用係法院之職權，並不待被上訴人主張，且上訴人
    於本院審理時，就該法條之適用已詳細陳述其法律上及事實
    上之意見並辯論，自無違反直接審理之精神。次查，最高法
    院67年度台上字第800號判例，係針對民法796條所為之解釋
    ，上訴人爰引上開判例主張「越界加建之房屋」並無民法79
    6條之1之適用，自非有據。又查，上訴人主張被上訴人故意
    逾越地界，惟此為被上訴人所否認，上訴人復未舉證以實其
    說，其上開主張即不足採信。
  (3)本院查，被上訴人所有上開違章建物，固逾越地界占用上訴
    人所有系爭土地，惟越界部分之面積僅有1.1平方公尺，其
    第1層樓部分為廚房，與上訴人房屋緊密相鄰，並以密閉的
    牆壁相隔，第2層樓部分則是以矮牆及遮雨棚與上訴人房屋
    後方的陽台相望，此經本院履勘現場查明屬實，製有勘驗筆
    錄在卷可稽。是該越界面積極小，價值按公告現值計算，僅
    約27,620元，就上訴人對系爭土地利用之影響，可謂微不足
    道。但其拆除之難度及費用，因須在甚小的空間內，為牆壁
    之切割及修復，顯然甚高。上訴人抗辯稱所需費用僅11,500
    元，並提出估價單為證，惟其自行提出之估價單並無證明力
    ，不足採信。如准上訴人之請求予以拆除逾越地界之1.1平
    方公尺建物，不僅無益於公共利益之增進，且上訴人實際上
    所得受有之經濟利益，亦至為有限，惟對於被上訴人而言，
    卻須支付龐大的拆除及修復費用，殊為不利。本院斟酌此情
    ，認為應依民法第796條之1第1項前段之規定，准被上訴人
    全部免為移去及拆除該越界占用系爭土地之房屋，始為妥當
    。故上訴人本於所有權，請求被上訴人將系爭土地如附圖所
    示編號Ａ部分之建物（即一樓牆面及二樓遮雨棚、短牆、自
    來水管管線）拆除，並將該部分土地返還上訴人，於法不合
    ，不應准許。
  (4)次按無法律上之原因而受利益，致他人受損害者，應返還其
    利益，民法第179條前段定有明文。無權占有他人之物，受
    有對該物占有使用之利益，致所有人或其他權利人受損害，
    自應依不當得利之規定，返還其利益。但其所受利益為使用
    本身，依其性質不能返還，依同法第181條但書之規定，應
    償還其價額。而無權占有他人之建物外牆設置廣告招牌，可
    能獲得相當於租金之利益，為社會通常之觀念，此項價額自
    得依相當之租金加以計算。經查，被上訴人所設置「北斗開
    元宮」廣告招牌之牆柱，係屬兩造各別所有831、832建號房
    屋之共同牆柱。被上訴人未經上訴人之同意，逾越壁心，占
    用該牆柱之整個牆面設置廣告招牌，就超出壁心部分，為無
    權占有，上訴人自得請求被上訴人給付相當於租金之不當得
    利。至於其相當於租金之價額，上訴人雖主張每月為1,000
    元，惟並未舉證以實其說。經本院依職權向彰化縣不動產仲
    介經紀商同業公會函詢「北斗鎮南星醫院與縣立螺青國小間
    之斗中路段之房屋，以房屋牆面或牆柱出租予人豎立廣告招
    牌，其一般租金行情為何？」，該公會函復以「斗中路靠近
    北斗圓環地帶牆面租金以月計算價格大約介於新台幣一千五
    百元至兩千五百元。牆柱案例本地區屬鄉下城鎮牆柱案例並
    無例可循。」，此有該公會100年3月4日100彰縣房仲會字第
    009號函附卷可參。本院審酌被上訴人所設廣告招牌雖臨交
    通要道斗中路，惟該地段已屬北斗鎮市郊，並非位於市區中
    心，商業活動不發達，該地段牆面之租金應以每月1,500 元
    為適當。查上訴人房屋面寬為3.92公尺，二、三樓高度約為
    7公尺，可出租之牆面面積為27.44平方公尺，此有彰化縣北
    斗地政事務所建物測量圖附於原審卷可稽，而被上訴人所設
    立之廣告招牌高度為7公尺、寬為0.8公尺，此為被上訴人所
    不爭，則其面積為5.6平方公尺，面積比率約為牆面之5分之
    1（5.6 ÷27.44＝0.204，小數點第3位四捨五入），則設立
    該廣告招牌之租金，應以每月300元為當（1,500÷5）。因
    該牆柱為兩造之共有牆柱，被上訴人所受有相當於租金之利
    益，應為每月150元（300÷2）。故自98年10月14日起回溯
    五年，上訴人所得請求被上訴人返還相當於租金之利益，為
    9,000 元（150×12×5）；自98年10月15日起，至被上訴人
    拆除該廣告招牌之日止，上訴人所得請求返還之不當得利，
    則為每月150元。
  (5)綜上所述，上訴人本於不當得利之法律關係，請求被上訴人
    給付占用房屋共同牆柱相當於租金之不當得利，在90,000元
    及自起訴狀繕本送達之翌日即99年4月9日起，至清償日止，
    按年息百分之5計算利息；暨自98年10月15日起，至拆除「
    北斗開元宮」廣告招牌之日止，每月給付150元之範圍內，
    洵屬正當，應予准許。至逾此範圍部分，為無理由，均應予
    駁回。原審就超過上開應准許部分，為上訴人敗訴之判決，
    並無不當，應予維持，上訴意旨求予廢棄改判，為無理由，
    應駁回其上訴。
六、本件事證已臻明確，兩造其餘之主張陳述及證據資料，核與
    本判決所得之心證及結果不生影響，爰不逐一論述，附此敘
    明。
七、結論，本件上訴為無理由，依民事訴訟法第436條之1第3項
    、第449條第1項、第78條，判決如主文。
中    華    民    國   100    年    4     月    27    日
                民事第二庭      審判長法  官  邱月嬌
                                      法  官  李言孫
                                      法  官  施錫揮
以上正本係照原本作成。
本件不得上訴。
中    華    民    國   100    年    4     月    27    日
                                      書記官  梁高賓